【裁判字號】    94,訴,50
【裁判日期】    950329
【裁判案由】    排除侵害
【裁判全文】
臺灣臺中地方法院民事判決  94年度訴字第50號
原      告  環中興業有限公司
法定代理人  丁○○
訴訟代理人  丙○○
複代理人    甲○○
被      告  台中市政府
法定代理人  乙○○
訴訟代理人  朱從龍  律師
上列當事人間請求排除侵害事件，經本院於中華民國95年3月15
日言詞辯論終結，判決如下：
    主    文
原告之訴及假執行之聲請均駁回。
訴訟費用由原告負擔。
    事實及理由
壹、原告起訴主張：
  (一)原告為坐落台中市○○區○○段36地號土地之所有權人，民
    國（下同）84年間環中路開闢後，因巷道出入車輛增加，被
    告遂在環中路之長生巷入口及其支巷（即保甲路）舖設瀝青
    路面，被告舖設時並未以界樁為基準，而以原告對面坐落同
    段45號土地上農家之建築界址推估，致將瀝青路面舖設於原
    告所有如附圖(一)所示黃色Ｂ部分，面積189平方公尺土地上
    ，無權占用原告之土地，爰依民法第767條之規定，請求被
    告返還上開無權占用之土地，並清除占用之瀝青路面。
  (二)系爭土地如附圖所示黃色Ｂ部分，並無公用地役權存在，因
    被占用之土地僅為系爭道路之一部分，非系爭道路之全部，
    若被告不舖設柏油於原告之土地上而將占用之土地返還原告
    ，僅會造成通行民眾之不便，即非不特定大眾通行所必要；
    且系爭道路係在84年以後始拓寬，其經歷之年代並非一般人
    無復記憶，自不符公用地役權之要件。縱本件有公用地役權
    存在，亦因無存續必要，法院得依民法第859條宣告消滅。
  (三)原告否認系爭土地原所有權人戊○○同意被告在其上舖設柏
    油，縱認戊○○同意舖設柏油，亦僅同意為如附圖(一)所紅色
    部分，面積8平方公尺之土地，並非如附圖(一)所示黃色Ｂ部
    分，面積189平方公尺之土地。再者，戊○○同意被告舖設
    ，其與被告間成立土地使用借貸關係，係債之效力，並無拘
    束系爭土地受讓人之效力，故原告無須繼受前手戊○○對系
    爭土使用之限制。
  (四)59年起即存在之既成道路保甲路，應係同段37號土地即如附
    圖(一)所示紅色Ｃ、Ｄ部分，並不包括原告所有系爭土地。被
    告現將柏油鋪設於原告土地，係肇因於同段45號土地上之建
    築物，即門牌號碼為台中市○○路58之3號建物，其外緣之
    圍牆無權占用原保甲路所在同段37號土地位置，致原保甲路
    之路寬於系爭建物前僅存1.8公尺，而現有保甲路之路寬仍
    有將近5公尺之路寬，即被告為維持保甲路相同之路寬，始
    錯誤鋪設柏油至原告所有地。故造成保甲路發生位移之時點
    在74年之後，被告侵害原告之土地部分並非既成道路，原告
    自得依民法第767條之規定，請求被告除去侵害。
  (五)訴之聲明：(1)被告應將舖設於原告所有坐落台中市○○區○
    ○段36地號土地上，如附圖(一)所示黃色Ｂ部分面積189平方
    公尺之瀝青路面清除，將土地返還原告。(2)原告願供擔保請
    准宣告假執行。
貳、被告則以：
  (一)查系爭保甲路為59年以前即存在之既成道路，通行至今，至
    少已有35年之久，柏油舖設之處，即為原有之道路，並無位
    移。原有之保甲路原即甚寬，且其係在小水溝及稻田之間，
    與目前柏油路之位置相同，有攝於民國五十六、七年間之照
    片乙幀可稽，依當時照片可知原保甲路甚寬，與現今柏油路
    相同，系爭道路早已存有公用地役之關係，原告自應予以容
    忍，而不得訴求鏟除柏油路面，使路面狹窄，致生危害於往
    來行人及車輛之交通安全。
  (二)原告所有系爭仁美段36地號土地，係於93年6月間所購得，
    系爭土地於69年以前，稱為北屯區○○○段2之2地號，自42
    年起，至69年4月間止，共27年以來，系爭土地所有權人皆
    為戊○○，系爭柏油最初舖設期間，並非原告所稱之「民國
    84 年」，而係約在57或58年間，且當時係經過原地主即戊
    ○○之同意，足證系爭土地上舖設柏油之使用限制，早已合
    法存在於系爭土地。原告自前手買受系爭土地時，依常情必
    曾先至現場勘察，渠對系爭土地上已有舖設柏油，不能諉為
    不知。準此，系爭土地柏油舖設係經原地主之同意，被告對
    土地使用權之限制，早已明知，是原告自應繼受土地之使用
    限制。
  (三)系爭保甲路存在原告所有36地號土地上已達三、四十年餘，
    類推適用民法第769條、第770條、第772條之規定，系爭土
    地上之公用地役關係已因時效取得而存在。縱使系爭土地無
    法依時效取得公用地役關係，然系爭土地原所有人戊○○既
    同意提供部分土地由被告鋪設柏油供公眾通行，已成立公用
    地役關係。又基於地役權之追及效力，縱使系爭土地所有權
    人更迭為原告所有，渠亦同受限制，無庸贅言。故本件無論
    依既成道路公用地役關係或提供土地供公眾通行之關係，原
    告之訴均無理由，而應予駁回。並聲明：
    (1)原告之訴駁回。(2)如受不利之判決被告願供擔保，請准宣
    告免為假執行。
參、得心證之理由：
  一、查被告在原告所有坐落台中市○○區○○段36地號土地上
      如附圖(一)所示黃色Ｂ部分，面積189平方公尺之土地舖設
      柏油，為兩造所不爭執，業據原告提出土地登記簿謄本為
      證，復經本院於94年3月25日會同臺中市中正地政事務所
      至系爭土地現場勘驗屬實，製有勘驗筆錄及複丈成果圖附
      卷可稽，堪信為真實。
  二、兩造所爭執者厥為被告於原告所有系爭土地上如附圖(一)所
      示黃色Ｂ部分舖設柏油，而被告舖設柏油之位置是否原為
      既成道路保甲路之位置？
    (一)查被告舖設柏油所在位置為原有既成道路保甲路所在位置
      之事實，業經開闢系爭道路之證人林坤土證稱：「我是在
      這裡出生的，我們這裡本來沒有道路，後來因為農產品要
      運出去，我爸爸和我哥哥還有何江，向戊○○說願意付租
      金請他留路給我們通過，我爸爸、我哥哥、戊○○、賴建
      山、林秋水兄弟共同把路用泥土混合石頭作成，那時候約
      民國57、58年左右，…後來戊○○將土地賣予林登義（登
      記林登義之弟林西涼名義），林登義跟我是四民國小同學
      ，所以就沒有向我收租金了。目前保甲路的位置與我們當
      時興建的道路的位置大約一致，後來政府再重新舖道路就
      直接舖在我們做的道路上，先舖道路以後才做水溝，政府
      在這條路上已舖過很多次了，壞掉就重舖」等語，與居住
      附近之居民證人林慶洋證稱「我從小就住在這邊，現在道
      路旁邊水溝蓋的位置就是水溝，現在舖柏油路的位置就是
      原來保甲路的位置…」等語，及證人戊○○證稱「我是原
      所有權人沒錯，我的土地上以前有一條路，跟現在路一樣
      就叫保甲路。我有同意市政府舖設柏油路，舖設的所在就
      是原來的路面，就我知道這條路已經在三、四十年了，沒
      有別條路可通到我們住處…」等語，互核一致，是以被告
      主張其於系爭土地上原為既成道路保甲路之位置舖設柏油
      ，即足採信。
    (二)原告雖稱：保甲路係位於同段37號國有土地上，但賴源龍
      於74年興建門牌號碼台中市○○路58之3號建物，其外緣
      圍牆無權占用原保甲路之位置，致保甲路於該圍牆興建後
      發生位移而侵占原告所有36號土地，此由證人林懋川之證
      言可知其梗概，其餘證人皆住於保甲路附近，渠等為便利
      通行所為之證言，難期無偏頗云云，並提出上開建物申請
      建造執照之地籍配置圖為證。經查，(1)賴源龍於74年間興
      建門牌號碼台中市○○路58之3號之建物，為申請指定建
      築線而製作地籍配置圖，依上開圖面所示，保甲路標示於
      同段第37號國有土地上，並非標示於系爭土地，惟該圖面
      係申請建造執照之單方所製作，僅為指定建築線而標示道
      路位置，非為確認道路位置而繪製，且無地政機關參與，
      所標示之道路位置是否經過測量，是否與實際道路位置相
      符，均不無疑問。(2)另證人即台中市政府都市發展局職員
      林懋川固證稱「以前沒有測量圖，市政府人員須實地測量
      並拉線，始完成指定建築線會勘」等語，惟市政府人員並
      非地政測量人員，不具測量之專業，上開會勘既未會同地
      政測量人員，市府人員縱為拉線測量，亦甚粗糙，難以正
      確無誤。況證人林懋川並非當時之承辦人員，無法證明本
      件建築線之指定會勘確實經拉線測量，及拉線測量所得之
      道路位置與申請人製作之圖面相符。(3)再者，訴外人賴源
      龍興建之上開建物及圍牆，其圍牆以內之土地占用同段37
      號國有土地乙情，固經本院於95年2月9日會同臺中市中正
      地政事務所至現場勘驗屬實，並製有複丈成果圖即附圖(二)
      在卷可稽。原告主張原既成道路保甲路主要位於同段37號
      國有土地上即如附圖(一)所示紅色Ｄ部分，僅8平方公尺在
      系爭36號土地上即如附圖(一)所示紅色Ｃ部分，因訴外人賴
      源龍之圍牆占用原保甲路所在之37號土地，致保甲路於該
      圍牆興建後發生位移而侵占原告所有36號土地云云。惟原
      告所稱如係屬實，則圍牆以外其餘部分之既成道路並未遭
      侵入占用，應位在同段37號土地，並非位於系爭36號土地
      ，且該既成道路如因遭賴源龍之圍牆占用而侵入原告土地
      ，其餘路段未遭侵入占用，則該既成道路應呈現彎曲之狀
      況，而本院於94年3月25日會同臺中市中正地政事務所至
      現場勘驗所製之複丈成果圖即附圖(一)所示，現有既成道路
      保甲路均在系爭36號土地，且並無彎曲之狀況，原告所稱
      顯無可採。(4)如原告所稱訴外人賴源龍之圍牆占用既成道
      路部分土地，致造成保甲路位移至系爭36號土地等語，係
      指整條保甲路位移，惟查系爭保甲路自59年即已存在，供
      大眾往來通行，為兩造所不爭執，迄74年賴源龍興建上開
      建物時止，已達將近15年之久，並非一朝一夕所形成，如
      何因部分道路為賴源龍占用，即造成整條既成道路位移，
      亦難令人置信。(5)至於證人是否知悉系爭既成道路保甲路
      最早於何時舖設柏油，及系爭道路之水溝蓋係於何時裝設
      等事實，核與待證事實即既成道路保甲路有無位移乙節並
      無必然關係；又無論保甲路有無位移，證人均得通行已成
      既成道路之保甲路，就系爭既成道路有無位移乙節自無偏
      頗之必要，原告據此主張證人林坤土、林慶洋之證詞偏頗
      不足採信，自無可採。
  三、兩造次所爭執者為系爭土地上如附圖(一)所示黃色Ｂ部分土
      地是否成立公用地役權？
      按「既成道路成立公用地役關係，首須為不特定之公眾通
      行所必要，而非僅為通行之便利或省時；其次，於公眾通
      行之初，土地所有權人並無阻止之情事；其三，須經歷之
      年代久遠而未曾中斷，所請年代久遠雖不必限定其期間，
      但仍應以時日長久，一般人無復記憶其確實之起始，僅能
      知其梗概（例如始於日據時間、八七水災等）為必要」，
      司法院大法官會議釋字第400號解釋著有明文。依上述解
      釋意旨，既成道路之形成，應以須為不特定公眾通行所必
      要、公眾通行之初為和平狀態、年代久遠一般人無復記憶
      其確實起始等為其要件。查系爭土地上如附圖(一)所示黃色
      Ｂ部分土地自始即為既成道路，業如前述，該既成道路經
      歷之年代已久而未中斷，一般人如證人林慶洋已無法知悉
      於何時起存在，縱係初始闢建系爭道路之證人林坤土，亦
      僅約略知悉於57、58年左右，無法確實知悉道路之起始，
      且為公眾通行所必要，而於公眾通行之初，系爭土地所有
      權人並無阻止之情事，均經證人林坤土、林慶洋、戊○○
      證述綦詳，則系爭土地上如附圖(一)所示黃色Ｂ部分土地已
      符合前述解釋所列有關既成道路成立公用地役權之要件。
  四、次按「私有土地實際供公眾通行數十年之道路使用，公法
      上應認為已有公用地役關係存在，其所有權之行使應受限
      制，土地所有人不得違反供公眾通行之目的而為使用」，
      此有行政法院46年判字第39號判例可資參照。系爭土地如
      附圖(一)所示黃色Ｂ部分既屬既成道路，則該部分土地所有
      權之使用已不得違反供公眾通行之目的，易言之，原告就
      該部分土地之使用權能，應受上開目的之限制，而不能為
      其他供公眾通行用途以外之使用，從而原告依民法第767
      條之規定，訴請被告應將舖設於原告所有系爭土地上如附
      圖(一)所示黃色Ｂ部分面積189平方公尺之瀝青路面清除，
      將土地返還原告，為無理由，應予駁回。原告之訴既經駁
      回，其假執行之聲請亦失所附麗，應併予駁回。
  五、本件事證已臻明確，兩造其餘爭點與本案之判斷不生影響
      ，自勿庸一一審酌論列，併此敘明。
  六、訴訟費用負擔之依據：依民事訴訟法第78條。
中    華    民    國    95    年    3     月    29    日
                  民事第一庭    法  官  吳蕙玟
正本係照原本作成。
如對本判決上訴，須於判決送達後20日內向本院提出上訴狀。
中    華    民    國    95    年    3     月    29    日
                                書記官  黃鴻鑑


司法院資訊處製作；財團法人民間司法改革基金會備份。
